【裁判字號】    95,易,187
【裁判日期】    970331
【裁判案由】    違反稅捐稽徵法
【裁判全文】
臺灣高雄地方法院刑事判決               95年度易字第187號
公  訴  人  臺灣高雄地方法院檢察署檢察官
被      告  甲○○
指定辯護人  本院公設辯護人戊○○
上列被告因違反違反稅捐稽徵法案件，經檢察官提起公訴（94年
度偵字第16933 號），本院判決如下：
    主  文
甲○○連續幫助納稅義務人以不正當方法逃漏稅捐，處有期徒刑
壹年，減為有期徒刑陸月，如易科罰金，以銀元參佰元即新臺幣
玖佰元折算壹日。
    事  實
一、甲○○係元端興企業有限公司（下稱元端興公司）之負責人
    ，為承作水電工程業務之人，甲○○明知其並未實際承裝水
    電工程，竟基於業務上登載不實及幫助他人逃漏稅捐之概括
    犯意，自民國87年7 月起至93年4 月間止，向不特定人招攬
    代辦申請送電許可之業務，連續在其業務上製作之「竣工報
    告單」上，不實登載業已完成用電裝置檢查，並蓋用元端興
    公司統一發票專用章，俾使各該不特定人據以行使，向臺灣
    電力公司申請送電許可，以此不正當方法，總計幫助其他納
    稅義務人逃漏營業稅額新臺幣（下同）194 萬8319元，足以
    生損害於稅捐稽徵機關對核課稅捐管理之正確性。
二、案經財政部台灣省南區國稅局高雄縣分局函請台灣高雄地方
    法院檢察署檢察官偵查起訴。
    理  由
壹、證據能力
一、按被告以外之人於審判外之言詞或書面陳述，除法律有規定
    者外，不得作為證據，刑事訴訟法第159 條第1 項定有明文
    。本件證人丁○○於警詢所述，屬傳聞證據，為被告及其辯
    護人所爭執其證據能力，且無符合例外規定之情形，故無證
    據能力。
二、又按被告以外之人於審判外之陳述，雖不符同法第159 條之
    1 至159 條之4 之規定，而經當事人於審判程序同意作為證
    據，法院審酌該言詞陳述或書面陳述作成時之情況，認為適
    當者，亦得為證據。當事人、代理人或辯護人於法院調查證
    據時，知有第159 條第1 項不得為證據之情形，而未於言詞
    辯論終結前聲明異議者，視為有前項之同意，同法第159 條
    之5 第2 項亦有明文。經查本判決除上一外，以下所引傳聞
    證據均經被告及其辯護人、檢察官於本院調查證據時，表示
    同意作為證據，本院審酌上開證據作成時並無不合法定程序
    之情形，認為適當，依上開說明，均應有證據能力。
貳、實體部分
一、訊據被告甲○○固坦承自92年1 月起便未再領用及開立統一
    發票，自92年1 月至10月均申報營業稅額為0 元，且自92年
    11月起便未再申報營業稅，而有製作如上之「竣工報告單」
    ，惟矢口否認有何違反稅捐稽徵法、業務登載不實犯行，辯
    稱：伊無法分辨哪一部分是自己實際承作的，哪部分確係代
    辦申請送電許可業務云云。經查：
(一)、上揭犯罪事實，有證人李天從、尤志繽、陳麗如、陳錦璋、
    黃進益、劉宗明、何金德、吳碧珠、林正雄、俞心琪、梁藍
    方、曾意雯分別於警詢、偵訊證述在卷，復有元端興公司公
    司基本資料查詢表、談話筆錄、財政部台灣省國稅局高雄縣
    分局93年1 月5 日南區國稅法一字第0920103213號、93年5
    月14日國稅高縣三字第0930022183號、93年7 月28日國稅高
    縣三字第09 30033641 號、93年11月24日國稅高縣三字第09
    30062986號暨檢附之逃漏稅明細表、94年5 月13日國稅高縣
    三字第094000 4209 號函暨檢附之水電工程課稅資料查核清
    單及統計表等、財政部台灣省國稅局高雄縣分94年5 月16日
    國稅高縣三字第0940023703號函暨其附件、財政部台灣省國
    稅局高雄縣分局95年6 月13日南區國稅高縣三字第09500114
    62號函暨檢附之水電工程課稅資料查核清單、財政部台灣省
    國稅局高雄縣分局95年11月29日南區國稅高縣三字第095007
    0242號函暨檢附之元端興公司逃漏營業稅統計表及領用統一
    發票商號查詢表、臺灣電力股份有限公司高雄區營業處95年
    12月6 日D 高雄字第9511007211號函、臺灣電力股份有限公
    司高雄區營業處95年12月15日D 高雄字第9512-0333Y號函暨
    檢附之元端興公司87年7 月起至93年4 月止之竣工報告單及
    用電裝置檢驗紀錄（參本院卷二、三、四）等、臺灣區電氣
    工程工業同業公會95年12月7 日電程會總字第1293號函暨電
    器承裝業管理規則等在卷可憑。
(二)、又查，證人即財政部南區國稅局高雄縣分局稅務員丁○○亦
    於96年5 月11日本院審理時之具結證述：「（問：本案情形
    如何？）答：在89年間，稅捐處都會去作稅籍清查，發現元
    端興企業有限公司已經不在其設籍地點營業了，因為當時營
    業稅的主管機關是當地的稅捐稽機關，當時我也在稅捐處任
    職，經查證後，發現元端興企業有限公司設籍地點的房屋所
    有權人已經不是元端興企業有限公司，我們就請元端興企業
    有限公司前來變更營業地址，意思是說如果元端興企業有限
    公司有來稅捐處請領發票時來讓我們看一下，並補辦變更地
    址之登記，但他們都置之不理。但因為元端興企業有限公司
    都有正常請領發票及申報部分營業稅，所以我們也無可奈何
    。一直到91年11至12月申報營業稅及請領發票之後，元端興
    企業有限公司就再也沒有申請營業稅了，而且遷移不明。後
    來陸陸續續接到自來水公司、電力公司通報元端興企業有限
    公司蓋章之課稅資料，我們才發覺元端興企業有限公司在91
    年11至12月之前每期申報的營業稅數拾萬元，與元端興企業
    有限公司所蓋章的工程數目及金額不符，而且課稅資料從87
    年至93年均有元端興企業有限公司蓋章的資料，所以我們函
    請元端興企業有限公司的負責人前來稅捐處說明，結果是負
    責人即被告的太太前來說明的。被告的太太有陳述說自來水
    公司、電力公司的工程都不是元端興企業有限公司承作的，
    元端興企業有限公司僅是蓋章而已，並從中收取一定數額之
    報酬。」「（問：（提示竣工報告單）你所稱自來水公司、
    電力公司通報之課稅資料，是否即是卷附之竣工報告單？）
    答：是。」「（問：竣工報告單是由申請人交給台灣電力公
    司，而不是要交給稅捐稽徵機關？）答：是。」「（問：你
    們要查營利事業的營業狀況，而且你們知道台電有上開竣工
    報告單，所以你們才去向台電要竣工報告單或者由台電主動
    提供給你們查核營業事單位的營業狀況？）答：是。」「（
    問：如果元端興企業有限公司本身沒有承作用電裝置之裝設
    ，你們依據竣工報告單時，就會發生不正確之結果？）答：
    因為根據卷附的竣工報告單，國稅局的資料只顯示承作人是
    元端興企業有限公司，實際承作的人是何人我們根本就不知
    道，這樣會造成實際承作人不用負責任而逃漏稅，如營業稅
    及營利事業所得稅等。」「（問：（提示竣工報告單）這上
    面並沒有寫完成一件用電裝置所收取之費用為何，你們如何
    計算營業稅？）答：本來是要依實際收入來認定，但元端興
    企業有限公司從92年起就沒有再申報營業稅，而且我們請元
    端興企業有限公司提供資料，他們也不願意提供給我們，所
    以我們只能以竣工報告單上面記載的施工項目，再根據南區
    稅捐處與水電同業工會共同制定的最低收費標準來認定，本
    件案件移送我們就有附上資料了（參93年度發查卷第8 頁之
    水電工程業承包價格參考表）。」「（問：台電公司有無主
    動提供竣工報告單給稅捐稽徵機關之義務，或者只是基於行
    政互助之便利而提供竣工報告單給稅捐稽徵機關？）答：基
    於行政互助之便利而提供竣工報告單給稅捐稽徵，但台電不
    通報的話，我們也不會知道，所以我們現在都派人親自到台
    電或自來水公司抄錄資料。」「（問：你所謂的元端興企業
    有限公司逃漏稅，是否包括87年7 月至91年12月止的營業稅
    ？）答：我們所檢送有關元端興企業有限公司涉嫌逃漏稅或
    幫助他人逃漏稅的資料，是有包括87年7 月至91年12月止的
    營業稅。」「（問：你們認定元端興企業有限公司92年起有
    逃漏稅之依據為何？）答：依據台電的竣工報告單及自來水
    的課稅資料。」「（問：依據台電的竣工報告單及自來水的
    課稅資料，你們是否有去調查元端興企業有限公司是否確實
    有去施作上開資料所記載之工程？）答：一、我們先分析元
    端興企業有限公司的人員、材料進貨狀況等財力狀況。二、
    我們有用廣告回信向台電的竣工報告單及自來水的課稅資料
    上記載之申設人查詢實際承作人，有回覆的申設人均稱元端
    興企業有限公司並非承作人。三、而且被告的太太在談話筆
    錄中也有提到元端興企業有限公司僅係在竣工報告單上蓋章
    ，從中賺取一定的金額。四、依社會之常情，及元端興企業
    有限公司員工僅有被告及被告太太二人之情況下，元端興企
    業有限公司不可能在五、六年內施作三千多件工程。」「（
    問：你上開所稱的「五、六年」，是否指從87年7 月至93年
    3 月？）答：是。」「（問：依據你們查詢，元端興企業有
    限公司並沒施作台電的竣工報告單及自來水的課稅資料上面
    所記載的工程？）答：我們根據廣告回信回覆的結果，元端
    興企業有限公司均非承作人。」「（問：元端興企業有限公
    司從92年1 月起就沒有再請領發票？）答：是。」等語綦詳
    在卷，核與證人丙○○於95年9 月14日本院審理時到庭具結
    證述：業者來申請送電時，會檢附竣工報告單及臺灣區電氣
    工程工業同業公會會員證明書等資料，如果有這兩張證明，
    伊等便會派人去檢驗送電，需要是具有臺灣區電氣工程工業
    同業公會會員資格，才可以申請送電，但現場是誰施作的，
    伊等不管等語相符，本院審認證人二人前後供述一致、互核
    相符，堪可採信。
(三)、另衡諸常情，既被告自92年1 月起便未再領用及開立統一發
    票，自92年1 月至10月均申報營業稅額為0 元，且自92年11
    月起便未再申報營業稅，卻仍不實製作如上述業務上作成之
    文書即「竣工報告單」以代辦申請配電，致使實際承作用電
    裝置之人得以不依法令申報繳納營業稅，被告甲○○所為自
    係以不正方法幫助納稅義務人逃漏稅捐甚明。被告甲○○空
    言指稱有部分係自己施作，卻無從具體指明或提出證據、亦
    未依法確實申報營業情形，無足採信，故其所辯，顯係事後
    卸責之詞，為無理由。
(四)、從而，本件事證明確，被告甲○○上開業務上文書登載不實
    、幫助逃漏稅捐犯行，均堪認定，應依法論科。
二、查被告行為後，刑法部分條文業於94年1 月7 日修正，94年
    2 月2 日公布，於95年7 月1 日施行，現行刑法第2 條第1
    項規定：「行為後法律有變更者，適用行為時之法律，但行
    為後之法律有利於行為人者，適用最有利於行為人之法律。
    」，上開規定乃與刑法第1 條罪刑法定主義契合，而貫徹法
    律禁止溯及既往原則，係規範行為後法律變更所生新舊法律
    比較適用之準據法，是刑法第2 條本身雖經修正，但刑法第
    2 條既屬適用法律之準據法，本身尚無比較新舊法之問題，
    應一律適用裁判時之現行刑法第2 條規定以決定適用之刑罰
    法律，先予辨明。又本次刑法修正之比較新舊法，應就罪刑
    有關之共犯、未遂犯、想像競合犯、牽連犯、連續犯、結合
    犯、以及累犯加重、自首減輕暨其他法定加減原因（如身分
    加減）與加減例等一切情形，綜其全部罪刑之結果而為比較
    （最高法院95年5 月23日95年度第8 次刑事庭會議決議可資
    參照）。從而：
(一)、刑法第55條後段牽連犯、第56條連續犯之規定，業經修正刪
    除，此刪除雖非犯罪構成要件之變更，但顯已影響行為人刑
    罰之法律效果，自屬法律有變更，應依新法第2 條第1 項規
    定為新舊法之比較（最高法院95年度第8 次刑事庭會議決議
    參照）。新法修正施行後，被告前後多次業務登載不實及幫
    助他人逃漏稅捐之連續行為以及被告所犯上開二罪間之方法
    結果牽連關係，即須分論併罰，是比較新舊法之結果，應適
    用行為時之法律即修正前之刑法第55條後段、第56條規定，
    分別論以牽連犯、連續犯，較為有利。
(二)、修正後之刑法第33條第5 款「主刑之種類如下：五、罰金：
    新臺幣一千元以上，以百元計算之」之規定，所得科處之罰
    金刑最低為新臺幣1 千元；然依行為時之罰金罰鍰提高標準
    條例第1 條前段之提高倍數十倍與刑法第33條第5 款規定之
    罰金最低額1 元觀之，罰金刑最低額僅為新臺幣30元。因此
    ，比較上述修正前、後之刑罰法律，自以行為時即修正施行
    前刑法關於科處罰金刑之法律較為有利。
(三)、又本件被告於犯罪時之刑法第41條第1 項前段規定：「犯最
    重本刑為5 年以下有期徒刑以下之刑之罪，而受6 個月以下
    有期徒刑或拘役之宣告，因身體、教育、職業、家庭之關係
    或其他正當事由，執行顯有困難者，得以1 元以上3 元以下
    折算一日，易科罰金。」又受刑人行為時之易科罰金折算標
    準，修正前罰金罰鍰提高標準條例第2 條前段（現已刪除）
    規定，就其原定數額提高為100 倍折算1 日，則本件被告行
    為時之易科罰金折算標準，應以銀元300 元折算1 日，經折
    算為新臺幣後，應以新臺幣900 元折算為1 日。惟95年7 月
    1 日修正公布施行之刑法第41條第1 項前段則規定：「犯最
    重本刑為5 年以下有期徒刑以下之刑之罪，而受6 個月以下
    有期徒刑或拘役之宣告者，得以新臺幣1,000 元、2,000 元
    或3,000 元折算1 日，易科罰金。」比較修正前後之易科罰
    金折算標準，以95年7 月1 日施行前之規定，較有利於被告
    ，則依刑法第2 條第1 項前段，適用修正前刑法第41條第1
    項前段規定，定其易科罰金折算標準。
(四)、綜合上述各條文修正前、後之比較，自應整體適用行為時之
    法律，即修正前刑法之相關規定，對被告較為有利。
三、核被告甲○○所為，係犯稅捐稽徵法第43條第1 項之幫助逃
    漏稅捐罪及刑法第215 條之業務上登載不實罪。被告甲○○
    先後多次業務登載不實、幫助逃漏稅捐等犯行，時間緊接，
    犯罪構成要件相同，顯係基於概括犯意反覆為之，為連續犯
    ，各依修正前刑法第56條規定論以一罪，並加重其刑。被告
    所犯上開二罪間，有方法結果之牽連犯關係，應依修正前刑
    法第55條後段從一重依幫助逃漏稅捐罪處斷。公訴意旨雖未
    論及被告93年4 月之業務登載不實、幫助逃漏稅捐犯行，惟
    此部分與前揭論罪科刑部分有牽連犯及連續犯關係，屬裁判
    上一罪，自為起訴效力所及，依審判不可分之原則，本院自
    得加以審酌，附此敘明。爰審酌被告甲○○不思以正當方法
    賺取金錢，竟貪圖不法利益，而為業務登載不實之犯行，藉
    此不正方法幫助納稅義務人逃漏稅捐，嚴重影響國家稅收及
    稅賦公平性，所生危害非輕，幫助逃漏稅捐之金額等所犯情
    節，犯罪之手段、目的、生活狀況及犯後未坦認犯行，猶飾
    詞卸責，毫無悔意等一切情狀，量處如主文所示之刑，以資
    懲儆。又中華民國96年罪犯減刑條例業於96年7 月16日公佈
    施行，本件被告甲○○犯罪時間係在96年4 月24日以前，罪
    名亦合於中華民國96年罪犯減刑條例，應減其有期徒刑二分
    之一，如主文所示，並諭知易科罰金之折算標準。
據上論斷，應依刑事訴訟法第299 條第1 項前段，稅捐稽徵法第
43條第1 項，刑法第2 條第1 項前段、第11條前段、修正前刑法
第56條、修正前刑法第215 條、修正前刑法第55條後段、修正前
刑法第41條第1 項前段，修正前罰金罰鍰提高標準條例第1 條前
段、第2 條，中華民國96年罪犯減刑條例第2 條第1 項第3 款、
第7 條、第9條，判決如主文。
本案經檢察官乙○○到庭執行職務。
中    華    民    國    97    年    3     月    31    日
                  刑事第十庭  審判長法  官   何秀燕
                                    法  官   顏銀秋
                                    法  官   吳金芳
以上正本證明與原本無異。
如不服本判決應於收受本判決後10日內向本院提出上訴書狀，其
未敘述上訴理由者，並得於提起上訴後10日內向本院補提理由書
狀（均須按他造當事人之人數附繕本）「切勿逕送上級法院」。
中    華    民    國    97    年    3     月    31    日
                                    書記官   武凱葳
附錄本判決論罪科刑法條：
中華民國刑法第215條
（業務上文書登載不實罪）
從事業務之人，明知為不實之事項，而登載於其業務上作成之文
書，足以生損害於公眾或他人者，處3 年以下有期徒刑、拘役或
5 百元以下罰金。
稅捐稽徵法第41條
 (逃漏稅捐之處罰)
納稅義務人以詐術或其他不正當方法逃漏稅捐者，處 5 年以下有
期徒刑、拘役或科或併科新台幣 6 萬元以下罰金。
稅捐稽徵法第43條
 (教唆或幫助逃漏稅捐等之處罰)
教唆或幫助犯第 41 條或第 42 條之罪者，處 3 年以下有期徒刑
、拘役或科新台幣 6 萬元以下罰金。
稅務人員、執行業務之律師、會計師或其他合法代理人犯前項之
罪者，加重其刑至二分之一。
稅務稽徵人員違反第 33 條規定者，除觸犯刑法者移送法辦外，
處 1 萬元以上 5 萬元以下罰鍰。


司法院資訊處製作；財團法人民間司法改革基金會備份。
